【裁判字號】    96,訴,2570
【裁判日期】    970501
【裁判案由】    清償債務
【裁判全文】
臺灣臺中地方法院民事判決  96年度訴字第2570號
原      告  丙○○
            乙○○
共      同
訴訟代理人  徐文宗律師
複  代理人  林雅儒律師
被      告  丁○○
                      巷12號.
訴訟代理人  黃淑真律師
上列當事人間請求清償債務事件，本院於民國97年4月17日言詞
辯論終結，判決如下：
    主      文
被告應給付原告丙○○、乙○○各新台幣貳佰壹拾柒萬伍仟陸佰
參拾參元整元，及均自民國96年9月28日起至清償日止，按年息
百分之五計算之利息。
訴訟費用由被告負擔。
本判決於原告丙○○、乙○○各以新台幣柒拾貳萬伍仟元供擔保
後，得假執行；但被告如於假執行程序實施前，分別各以新台幣
貳佰壹拾柒萬伍仟陸佰參拾參元為原告丙○○、乙○○預供擔保
，得免為假執行。
    事  實  及  理  由
壹、程序方面：
    按訴狀送達後，原告不得將原訴變更或追加他訴，但請求之
    基礎事實同一或減縮應受判決事項之聲明者，不在此限，民
    事訴訟法第255條第1項第2、3款定有明文。本件原告起訴之
    聲明為：(一)、被告應給付原告及其他繼承人全體新台幣（下
    同）652萬6,900元及自起訴狀繕本送達翌日起至清償日止，
    按年息百分之五計算之利息。(二)、願供擔保以代釋明，請准
    宣告假執行。嗣因本件原告之被繼承人周陳雲係以其房地為
    被告擔保向銀行借款，因被告未依約清償而遭銀行聲請強制
    拍賣，原告及訴外人甲○○就被繼承人周陳雲之房地已於拍
    定前辦妥繼承登記為應有部分各三分之一，經拍賣後於清償
    範圍內承受銀行對被告之債權，原告乃改按各自應有部分比
    例請求被告清償債務，並變更聲明為：(一)、被告應給付原告
    丙○○、乙○○各217萬5,633元及自起訴狀繕本送達翌日起
    迄清償日止按年息百分之五計算之利息。(二)、願供擔保請准
    宣告假執行。茲因原告請求之基礎事實同一，且係減縮應受
    判決事項之聲明，揆諸上開說明，原告之變更聲明，應予准
    許，合先敘明。
貳、實體方面：
一、原告主張：訴外人即原告之母周陳雲前於90年10月26日，為
    擔保被告於90年10月22日向訴外人香港商香港上海匯豐銀行
    股份有限公司（下稱匯豐銀行）借款570萬元，乃提供其所
    有坐落台中市○區○○段575地號土地及其上建物即台中市
    ○區○○段838建號（下稱系爭不動產），為匯豐銀行設定
    684萬元之本金最高限額抵押權，有消費性借款暨擔保透支
    借款約定書、他項權利證明書及抵押權設定契約書可證。訴
    外人周陳雲於94年4月21日死亡，原告及訴外人甲○○三人
    為其法定繼承人，依法承受被繼承人周陳雲財產上之一切權
    利義務，且原告及訴外人甲○○三人前於95年12月15日已就
    系爭不動產辦妥繼承登記，並登記為分別共有，三人應有部
    分各為三分之一，有土地登記及建物登記謄本可證。詎因被
    告自94年9月25日起即未依約向匯豐銀行清償借款，致系爭
    不動產遭匯豐銀行聲請鈞院強制執行，並於96年3月22日公
    開拍賣，由買受人陳墩仁以價金868萬元得標，匯豐銀行因
    此就其債權652萬6,900元（含本金570萬元、利息65萬723
    元及違約金17萬6,177元）獲得全部清償，而原告二人因匯
    豐銀行實行抵押權致失其等就系爭不動產應有部分之所有權
    。依關於保證之規定，原告於清償之限度內，承受債權人匯
    豐銀行對於債務人即被告之債權，爰依民法第879條第1項之
    規定，分別請求被告給付按比例代償之金額。至被告辯稱其
    非借款之主債務人，僅係受被繼承人周陳雲及訴外人甲○○
    共同委託而出名為借款人云云，被告既自承該借款於代償原
    抵押貸款後，剩餘款項217萬2,490元係匯入被告帳戶內，被
    告自應就此變態事實負舉證責任等語。並聲明：(一)被告應給
    付原告丙○○、乙○○各217萬5,633元，及均自起訴狀繕本
    送達翌日起迄清償日止，按年息百分之五計算之利息。
    (二)願供擔保請准宣告假執行。
二、被告則以：被告與配偶即原告之兄弟甲○○一家人，在原告
    之母周陳雲往生前，除原告乙○○於93年間自國外返鄉居住
    ，期間因生活步調不一，致被告一家無法繼續同住而自94年
    1月9日搬離在外租賃而居外，均與原告之母周陳雲共同居住
    並照料。訴外人甲○○於86年10月16日成立新龍威通訊有限
    公司（下稱新龍威公司），原告之母周陳雲當時為股東之一
    ，即以其所有系爭不動產將來即歸訴外人甲○○所有為由，
    主動提供作為第七商業銀行（現為國泰世華銀行）國光分行
    設定720萬元之最高限額抵押權，貸得借款，用以作為新龍
    威公司之營運資金。嗣為降低借款利息，因被告持有匯豐銀
    行白金卡，可以較低之利率貸款，被告始於90年10月22日受
    訴外人甲○○、周陳雲委託而出名為借款人，向匯豐銀行借
    款570萬元，該貸款金額除代償之前以甲○○名義向第七商
    業銀行國光分行貸款之本金連同利息計350萬2,602元外，剩
    餘217萬2,490元匯入匯豐銀行台中分行被告第000-000000-0
    00號之支票存款帳戶內，惟該支票存款戶之金額均供由訴外
    人甲○○、周陳雲及原告乙○○所出資經營之新龍威公司作
    為營運資金之用，被告從未自行決定如何使用、管理、處分
    該貸款。被告自83年即擔任公務人員，現任職於台中縣龍井
    鄉戶政事務所，並無巨額資金之需求。被告否認為真正之主
    債務人，而係受訴外人周陳雲、甲○○共同決議委託而出名
    為借款人。又夫以妻名義為出名借款人，為民間所常見，因
    此該保證關係應不成立。原告雖舉強制執行文件及主張保證
    之法律關係，惟原告是否有請求權，仍必須依據保證人與被
    保證人內部契約決定，而非完全以銀行契約及強制執行發生
    即得遽以判斷（最高法院89年度台上字第1399號判決參照）
    等語，資為抗辯。並聲明：(一)原告之訴駁回。
    (二)如受不利之判決，願供擔保免為假執行。
三、本院協同兩造整理並簡化爭點結果如下：
  (一)兩造不爭執之事項：
  1.原告之被繼承人周陳雲於90年10月26日，為擔保被告向匯豐
    銀行借款570萬元，提供其所有系爭不動產為匯豐銀行設定
    684萬元之本金最高限額抵押權。
  2.周陳雲於94年4月21日死亡，原告二人與被告之夫甲○○為
    其繼承人，並已於95年12月15日就系爭不動產辦妥繼承登記
    為分別共有，三人應有部分各三分之一。
  3.系爭不動產因被告未依約向匯豐銀行清償借款，致遭匯豐銀
    行聲請本院以95年度執字第36637號事件強制拍賣，於96年
    3月22日以868萬元拍定，匯豐銀行受償本金、利息及違約金
    共652萬6,900元。
  (二)本件爭執之事項在於：原告二人主張依民法第879條規定，
    承受匯豐銀行對被告之債權，各請求被告給付給付217萬
    5,633元，及自起訴狀繕本送達翌日起至清償日止，按年息
    百分之五計算之利息，是否有理由？
四、得心證之理由：
  (一)原告主張被告於90年10月22日向訴外人匯豐銀行借款570萬
    元，並由原告之被繼承人周陳雲於同年月26日，為擔保上開
    借款，提供其所有系爭不動產為匯豐銀行設定684萬元之本
    金最高限額抵押權之事實，業據原告提出與所述相符之消費
    性房屋抵押借款暨擔保透支約定書1份、他項權利證明書1紙
    、土地及建物登記謄本各1紙附卷為證，且為被告所不爭執
    ，自堪信為真實。
  (二)按繼承人自繼承開始時，除本法另有規定外，承受被繼承人
    財產上之一切權利義務。又為債務人設定抵押權之第三人，
    代為清償債務，或因抵押權人實行抵押權致失抵押物之所有
    權時，該第三人於其清償之限度內，承受債權人對於債務人
    之債權。民法第1148條、第879條第1項分別定有明文。經查
    ，訴外人周陳雲於94年4月21日死亡，原告二人與被告之夫
    甲○○為其繼承人，並已於95年12月15日就系爭不動產辦妥
    繼承登記為分別共有，三人應有部分各三分之一，有戶籍謄
    本、土地登記及建物登記謄本附卷可證，故原告二人及訴外
    人甲○○就系爭不動產已因繼承而各自取得三分之一之所有
    權。又系爭不動產因訴外人周陳雲生前為擔保被告之借款，
    而提供為訴外人匯豐銀行設定684萬元之本金最高限額抵押
    權，該抵押權並不因系爭不動產之所有權移轉而受影響，是
    系爭不動產之所有權雖因繼承變更為原告二人及訴外人甲○○所共有，但抵押權之設定依舊不變，其三人因而成為提供
    抵押物之物上保證人。再者，系爭不動產因被告未依約向匯
    豐銀行清償借款，致遭匯豐銀行聲請本院以95年度執字第
    36637號事件強制拍賣，於96年3月22日以868萬元拍定，匯
    豐銀行受償本金、利息及違約金共652萬6,900元，業經本院
    調閱上開強制執行卷宗查證屬實，且為兩造所不爭執，復有
    本院95年度執字第36637號強制執行金額計算書分配表影本
    附卷可佐。原告因抵押權人匯豐銀行實行抵押權致失系爭不
    動產之所有權，依前述民法第879條第1項之規定，於清償之
    限度內，承受債權人匯豐銀行對於被告之債權。因債權人匯
    豐銀行受償之債權共652萬6,900元，而原告就系爭不動產各
    有三分之一之應有部分，故原告各為被告清償三分之一即
    217萬5,633元之債務，於此範圍內，原告二人分別承受債權
    人匯豐銀行對於被告之債權。從而，原告依民法第879條第1
    項之規定，請求被告應給付原告二人各217萬5,633元，自屬
    有據，應予准許。
  (三)復按給付無確定期限者，債務人於債權人得請求給付時，經
    其催告而未為給付，自受催告時起，負遲延責任。其經債權
    人起訴而送達訴狀，或依督促程序送達支付命令，或為其他
    相類之行為者，與催告有同一之效力，民法第229條第2項定
    有明文。準此，原告就上開金額請求被告給付自起訴狀繕本
    送達被告之翌日即96年9月28日起至清償日止，按年息百分
    之五計算之利息，亦屬有據，應予准許。
  (四)兩造均陳明願供擔保，聲請宣告假執行或免為假執行，核均
    無不合，爰分別酌定相當之擔保金額准許之。
  (五)本件事證已臻明確，被告聲請本院向國泰世華銀行國光分行
    函查85年、86年間，周陳雲有無提供系爭不動產擔保甲○○
    之借款而為該分行設定720萬元之最高限額抵押權，及向匯
    豐銀行台中分行函查被告第000-000000-000號之支票存款戶
    ，自90年10月22日貸款以來之交易明細，及同日以其名義為
    借款人，向該分行借款570萬元，貸款期間繳息之人及方式
    等節，無非欲證明被告係受委託出名為借款人及所借款項非
    其所用，縱使屬實，亦屬被告與委託人或資金使用人間之內
    部關係，基於債權之相對性，本院認為尚不得以之對抗原告
    ，而與本件結果無涉，故無調查之必要；另兩造其餘攻擊防
    禦方法，經審酌與本件判決結果不生影響，茲不一一論述，
    附此敘明。
五、據上論結，原告之訴為有理由，依民事訴訟法第78條、第
    390條第2項、第392條第2項，判決如主文。
中    華    民    國    97    年    5     月    1     日
                  民事第四庭    法  官  陳文燦
正本係照原本作成。
如對本判決上訴，須於判決送達後20日內向本院提出上訴狀。
中    華    民    國    97    年    5     月    1     日
                                書記官  鄭淑英


司法院資訊處製作；財團法人民間司法改革基金會備份。
